臺灣臺中地方法院刑事裁定　　　　　　　　　　　　　九十三年度聲判字第六號
　　聲　請　人　丁○○
　　　　　　　　乙○○
　　代　理　人　蔡瑞煙律師
　　被　　　告　丙○○○
　　　　　　　　甲○○
右聲請人因告訴被告等侵占案件，不服臺灣高等法院臺中分院檢察署檢察長駁回再議
之處分（九十三年度上聲議字第九三五號），聲請交付審判，本院裁定如左：
    主  文
聲請駁回。
    理  由
一、本件聲請交付審判意旨略以：原不起訴處分之認定多有舛誤：(一)電話出資人部分
    ：本案電話號碼0000000（下稱甲電話）及0000000號（下稱乙電
    話）兩支電話之出資人，乃係彭永科經營萬豐交通事業有限公司（下稱萬豐公司
    ）大連分站（下簡稱大連站）後，委由其女乙○○及女婿陳海明經營，為擴大及
    便利計程車業務，由計程車司機集資申請設立上述二支電話，業據證人即計程車
    司機陳志明、蘇子修供述屬實，足認證人彭宗雯（為被告丙○○○與彭永科之女
    ）供述該電話係由其出資購置，並非實在。(二)甲、乙電話申設時間部分：彭宗雯
    係於民國八十五年七月二十日與萬豐公司訂立無線電台派車場站契約，又於同年
    十二月十日將大連站頂讓與彭永科經營，而甲、乙電話申設時間係在彭永科經營
    大連站，並委由陳海明、乙○○之時，該電話自不可能由彭宗雯申設。(三)甲、乙
    電話申設名義部分：甲、乙電話如係彭宗雯出資申設即會以其個人名義登記，而
    不會登記為陳海明、乙○○二人名義。又如該電話係其出資申設，嗣再轉讓與彭
    永科、丙○○○，亦會先以其名義登記，再迭次轉讓登記予彭永科及丙○○○，
    自不會先登記為陳海明與乙○○二人名義。(四)就主觀認識部分：原不起訴處分書
    認丙○○○於八十八年十二月二十日凌晨，被陳海明、乙○○共同毆打，不可能
    心甘情願簽下同意書，故該同意書無效云云，惟前開協議書係丙○○○在臺中市
    警察局第二分局育才派出所簽立，且係出於自由意願，業據證人即警員葉昭明到
    庭證述屬實，自不可能係受脅迫或其他不法行為始行簽立，而該協議書載「茲因
    本人陳海明因電話糾紛一事，與劉玉霞發生誤解，劉玉霞將電話就號碼0000
    000、0000000歸還本人：：」，益見甲、乙電話係陳海明與乙○○受
    計程車司機委託申請，非屬彭宗雯、彭永科或丙○○○等人所有，且此事實為丙
    ○○○、甲○○（為被告丙○○○與彭永科之女）所明知，其等有侵占犯意至明
    。綜上，足認被告等確有侵占犯行云云。
二、按告訴人不服上級法院檢察署檢察長或檢察總長認再議為無理由而駁回之處分者
    ，得於接受處分書後十日內委任律師提出理由狀，向該管第一審法院聲請交付審
    判。法院認為交付審判之聲請不合法或無理由者，應駁回之，刑事訴訟法第二百
    五十八條之一、第二百五十八條之三第二項前段分別定有明文。
三、查本件聲請人等以被告等涉犯侵占罪，向臺灣臺中地方法院檢察署提出告訴，經
    該署檢察官於九十三年五月十四日以九十二年度偵續字第二二號為不起訴處分後
    ，聲請人不服，聲請再議，經臺灣高等法院臺中分院檢察署檢察長以再議為無理
    由而駁回再議，此有臺灣高等法院臺中分院檢察署九十三年度上聲議字第九三五
    號處分書在卷可稽。而聲請人等分別於九十三年七月三十日及同年八月二日收受
    前開再議駁回處分書，並於九十三年八月五日委任蔡瑞煙律師向本院聲請交付審
    判等事實，復有送達證書附於臺灣高等法院臺中分院檢察署前開案卷與刑事交付
    審判理由狀附於本院卷可稽。
四、按刑事訴訟法於九十一年二月八日經修正公布，新增前述第二百五十八條之一規
    定，此乃對於「檢察官不起訴或緩起訴裁量權」制衡之一種外部監督機制，此時
    ，法院僅在就檢察官所為不起訴或緩起訴之處分是否正確加以審查，以防止檢察
    機關濫權，依此立法精神，法院就聲請交付審判案件之審查，所謂「得為必要之
    調查」，其調查證據之範圍，自應以偵查中曾顯現之證據為限，不可就告訴人新
    提出之證據再為調查，亦不可蒐集偵查卷以外之證據。又依新修正刑事訴訟法第
    二百六十條對於不起訴處分已確定或緩起訴處分期滿未經撤銷者得再行起訴之規
    定，其立法理由說明，本條所謂不起訴處分已確定者，係包括「聲請法院交付審
    判復經駁回者」之情形在內，則法院就聲請交付審判案件之審查，所謂「得為必
    要之調查」，其調查證據範圍，自更應以偵查中曾顯現之證據為限，不得就告訴
    人新提出之證據再為調查，亦不可蒐集偵查卷以外之證據，否則，將與刑事訴訟
    法第二百六十條之再行起訴規定，混淆不清，亦將使法院兼任檢察官而有回復「
    糾問制度」之虞。且法院裁定交付審判之前提，必須偵查卷內所存證據已符合刑
    事訴訟法第二百五十一條第一項規定「足認被告有犯罪嫌疑」檢察官應提起公訴
    之情形，亦即該案件已經跨越起訴門檻，否則，縱或法院對於檢察官所認定之基
    礎事實有不同判斷，但如該案件仍須另行蒐證、偵查，始能判斷應否交付審判者
    ，因交付審判審查制度並無如同再議救濟制度得發回原檢察官繼續偵查之設計，
    法院仍應依同法第二百五十八條之三第二項前段規定，以聲請為無理由裁定駁回
    ，合先敘明。
五、經查：
  (一)聲請人原告訴意旨略以：緣彭永科與萬豐公司訂約經營期間，委由聲請人乙○○
    與其夫陳海明在臺中市○○○○街二十六號管理大連站時，眾司機集資購買二具
    投幣式電話，號碼為0000000及0000000號，另聲請人丁○○任職
    大連站之站長，嗣陳海明於八十八年十月十一日將大連站交被告甲○○管理時，
    被告甲○○於同年十月二十二日，將電話辦理轉接占為己有，並於同年十一月二
    十五日，將電話過戶予被告丙○○○。被告丙○○○於同年十二月二十三日，辦
    理移機至自宅使用。因認被告甲○○、丙○○○均涉有侵占罪嫌云云。此據原檢
    察官偵查結果，以：「被告甲○○、丙○○○辯稱：前開甲、乙電話是由彭宗雯
    於八十五年負責經營大連站時，由彭宗雯自行出資購置，後彭宗雯於八十六年七
    月二十日讓渡予彭永科。上揭二電話為私人財產，自亦隨同移轉，嗣彭永科死亡
    後，將大連站自八十八年七月二十日起交由丙○○○經營，丙○○○嗣將電話轉
    回家中，自無侵占可言等語。經查：1.證人彭宗雯證稱：大連站係伊於八十五年
    加盟萬豐公司所設，當時有申請甲、乙兩支電話，申請及話機之費用均係伊出資
    ，後來再將該站之經營權包含電話使用權讓渡予伊父母等語綦詳；2.又大連站確
    係彭宗雯於八十五年七月二十日與萬豐公司訂立無線電台設立派車場站契約，期
    限為一年，從該日起至八十六年七月十九日止，嗣彭宗雯於八十五年十二月十日
    將大連站頂讓其父彭永科經營，有該讓渡書附卷可稽，彭永科於契約期限屆至（
    八十六年七月十九日）時，又與萬豐公司續約，期限為八十六年七月二十日起至
    八十七年七月十九日止，嗣因彭永科死亡，再由被告丙○○○與萬豐公司訂立大
    連站無線電台設立派車場站之契約，期限為八十八年七月二十日至八十九年七月
    十九日，有無線電台設立派車場站契約書及讓渡書影本，核與證人彭宗雯所證大
    致相符。3.甲、乙電話雖係分別於八十五年十一月五日及同年十月十九日以乙○
    ○及陳海明名義所申設，並經證人陳志明及蘇子修到庭證述：司機每人出資新台
    幣（下同）三百元，交予陳海明，以申設前開甲、乙電話等情，惟陳海明與司機
    間究如何約定甲、乙電話之所有權歸屬則無從知悉。4.依證人即萬豐公司之負責
    人陳志銘之證詞可知，各計程車場除萬豐公司所提供之專線外，另亦加設私人電
    話另闢客源，以增加叫車之範圍。5.承上，要可推認甲、乙電話係彭宗雯與萬豐
    公司訂立契約時同時設立，雖彭宗雯與聲請人乙○○、陳海明對於電話之歸屬權
    有爭議，然據前揭證人陳志明供稱渠等出資部分係交予陳海明，並非交予彭宗雯
    ，且當初陳海明既係為大連站司機之權益聲請前揭二支電話，該二支電話應視為
    大連站所有。6.陳海明前因違反槍砲彈藥刀械管制條例及重利罪，經法院判處有
    期徒刑一年，於八十七年六月三十日始服刑完畢出獄，足認八十六年、八十七年
    間，陳海明並未在大連站工作，故當時實際負責人應為彭永科，前開二支電話亦
    延續由當時大連站之負責人彭永科所使用甚明。7.被告丙○○○與萬豐公司訂約
    期間，陳海明於八十八年十月十一日將大連站之前開二支電話過戶予被告甲○○
    ，並由告訴人乙○○陪同辦理過戶，為聲請人乙○○所自認，準此，聲請人乙○
    ○、陳海明如認電話之所有權人屬司機所共有，豈有未告知各司機，而擅自過戶
    給被告甲○○之理？足見該二電話之所有權應屬大連站無疑。8.又聲請人雖堅稱
    被告丙○○○於『八十八年十二月二十日』已放棄大連站之經營，並立下同意書
    為憑，足認被告二人明知該電話號碼非渠等所有而故為移轉云云，惟查：『八十
    八年十二月二十日』當天，被告丙○○○確有遭陳海明及乙○○共同毆打；八十
    八年十二月二十四日凌晨二時許，乙○○、陳海明又共同前往被告丙○○○之住
    處以木棍損壞住處之玻璃，凌晨四時許又恐嚇被告丙○○○索款二十萬元，業據
    該署以八十九年度偵字第一五一三八號起訴陳海明、乙○○共同涉嫌傷害、恐嚇
    罪嫌，並經臺灣高等法院臺中分院以九十年度上易字第一○○九號判決判處乙○
    ○、陳海明有共同傷害及恐嚇犯行確定，有該判決書附卷可稽，足證被告二人辯
    稱係遭毆打，迫於無奈始簽立同意書乙情足堪採信，據此，該契約書係在被告丙
    ○○○非自願下所簽立，並無效力，該大連站之實際經營人仍應為被告丙○○○
    、甲○○，並非聲請人丁○○。故被告丙○○○、甲○○主觀認為伊等為大連站
    之負責人應屬可採。承上，被告二人在暴力威嚇下，實無法繼續在原址經營大連
    站，因而轉移至渠等名下並遷至渠等住處，衡情，尚難認有侵占前開電話之犯意
    ，與刑法侵占罪之構成要件有間。」，認為並無證據足資證明被告二人有何侵占
    犯意，罪嫌不足，處分不起訴。
  (二)又聲請人聲請再議意旨雖略以：原檢察官未深究1.甲、乙電話係在萬豐公司之規
    定制度外，由計程車司機集資設立，所有權屬乙○○及陳海明所有，與彭宗雯、
    彭永科、丙○○○是否訂立契約並無關係。2.甲、乙電話登記為乙○○、陳海明
    之名義，非屬大連站所有。3.丙○○○係在臺中市警察局第二分局育才派出書立
    同意書，並未受脅迫，為合法有效。因認原檢察官未盡調查能事，而指摘原處分
    不當云云。然臺灣高等法院臺中分院檢察署駁回聲請人再議理由略稱：「被告二
    人所辯，核與證人彭宗雯在偵訊時之前開證述內容相符。又查大連站確係彭宗雯
    、彭永科、被告丙○○○依序與萬豐公司簽約經營等情，有前開設立派車場站契
    約書及讓渡書在卷足參。可見，被告二人主觀上均認為該二支電話為大連站所有
    ，並無不法所有之意圖，並不構成刑法侵占罪責。至於該電話是否為聲請人所有
    ，屬於民事上之糾紛。因認原檢察官認為被告並無侵占之犯行，尚無違誤。聲請
    人仍執陳詞指摘原處分不當，非有理由」，而將聲請人再議之聲請駁回。
  (三)再前開不起訴處分及駁回再議理由暨事證，復經本院調閱前開卷證核閱屬實，聲
    請人前開聲請交付審判之理由，已於前開不起訴處分書及駁回再議處分書皆已詳
    細論列說明。今聲請人猶執前詞，再以：「由出資人、申設電話時間及名義人所
    示，前開甲、乙電話為眾司機集資申請設立，非彭宗雯出資購置，否則前開電話
    自不可能登記為陳海明、乙○○二人名義。參以丙○○○所簽歸還電話之協議書
    ，益證此一事實，為被告二人明知，足認渠等有侵占之犯意」云云，聲請交付審
    判。然查：
  1.關於本案甲、乙電話所有權之歸屬，因聲請人等與被告等互有爭議，惟檢察官依
    據證人彭宗雯、陳志銘之證詞，並參酌前開設立派車場站契約書、讓渡書、判決
    書、同意書及協議書等，復詳載其得心證之前開諸論據，而認定前開電話係屬大
    連站所有，且被告二人主觀上認定其等乃合法受讓前開電話所有權，再予以遷移
    ，並無不法所有之意圖，不構成侵占犯行，此乃檢察官之證據取捨權，且業據檢
    察官詳細臚列其論證過程及理由，並未有何違反論理法則及經驗法則之處。
  2.聲請人等指訴前開電話乃眾司機集資購買云云，並舉證人陳志明、蘇子修為證，
    又依聲請人等及證人陳志明、蘇子修所自承，前開電話係在彭永科經營大連站後
    ，委由其女乙○○及女婿陳海明經營，為擴大及便利計程車業務，方由計程車司
    機集資申請設立上述二支電話等情，而彭永科係於八十五年十二月十日始自彭宗
    雯處受讓大連站之經營，嗣於八十六年七月二十日始與萬豐公司簽約，有前開讓
    渡書、契約書可證，職是，於八十五年十二月十日前，彭永科尚非大連站之經營
    者，自無再授權乙○○及陳海明經營管理之可能，灼然甚明。再參以前開甲、乙
    電話乃係分別於八十五年十一月五日及同年十月十九日以乙○○及陳海明名義所
    申設乙節，有市內電話業務申請書及客戶歷史資料子系統等在卷可稽，亦為聲請
    人等所不否認，依此可見，甲、乙電話早於彭永科受讓大連站之經營前，即已申
    設至明，而該時大連站之經營者乃係彭宗雯，並非彭永科，足認聲請人等所指訴
    係由彭永科委由乙○○及陳海明經營，因而將前開電話申設為渠等二人名義云云
    ，顯不足採。又查，彭宗雯既係當時大連站之實際經營者，則其對於當時大連站
    之所有資產設置情形，應知之甚詳，故其於偵查中證稱：當時因加盟萬豐公司而
    申設甲、乙兩支電話，申請及話機費用均係伊出資，後來再將該站之經營權，包
    含電話使用權讓渡予伊父母等語，足堪信為真實。聲請人等雖質疑既係由彭宗雯
    出資，為何未登記為彭宗雯名義，反登記為乙○○、陳海明之名義，惟此乃涉及
    彭宗雯與乙○○、陳海明間如何約定登記之問題，猶如聲請人等聲稱前開電話係
    眾司機集資申設，卻約定登記為乙○○、陳海明名義般，尚難作為認定前開電話
    非由彭宗雯出資申設之論據。參以聲請人等所提出之每人出資三百元之電話共有
    人簽名單，並未記載出資之日期，則簽名人究係於前開甲、乙電話申設前或申設
    後為集資行為，集資之目的是否果為申辦甲、乙電話而為，均有疑義，況證人陳
    志明、蘇子修前開證詞，均證述渠等係交付金錢予陳海明，並非交付予彭宗雯至
    臻明確，則就此僅足以認定簽名之眾司機確有交付金錢予陳海明，並不足以證明
    陳海明確有將收受之金錢轉交予彭宗雯作為申辦甲、乙電話之費用，準此，自難
    遽依證人陳志明、蘇子修之證詞，而否認證人彭宗雯證言之真正，甚為灼然。
  3.再者，甲電話係於八十八年十月十一日，由陳海明主動過戶予被告甲○○；乙電
    話係於八十八年十月十一日由聲請人乙○○自願過戶予被告甲○○乙情，業據陳
    海明、乙○○自承在卷，職是，被告二人主觀上認為其等已合法受讓前開電話所
    有權，並有權處分前開電話，而予以遷移，衡情，尚難遽論其等主觀上有何侵占
    意圖。至陳海明、乙○○所稱係為使被告甲○○收費有合法權源，始為暫時移轉
    登記云云，參諸彭宗雯於甲、乙電話申設日起至八十五年十二月十日讓渡前；被
    告丙○○○自八十八年七月二十日至八十八年十月十一日前，前開電話亦均係登
    記在陳海明、乙○○名下，並無收費合法權源之爭議，且前開電話乃係投幣式電
    話，使用者付費，只須擁有鑰匙，即可順利收取電話內之金錢，焉有收費權源之
    疑義，足認陳海明、乙○○上開說詞，並不足採。
  4.又查，雖陳海明、乙○○否認有於八十八年十二月二十日，以暴力脅迫被告丙○
    ○○簽立前開放棄經營大連站之同意書乙節，惟檢察官前開不起訴書已詳載其認
    定理由，復有前開臺灣高等法院臺中分院以九十年度上易字第一○○九號確定判
    決書為佐，足堪採認。承上，陳海明與被告丙○○○於八十八年十一月三十日所
    簽立返還前開電話之協議書，是否出自被告丙○○○之自由意志，殊有疑義，故
    尚難如聲請人等所指訴該協議書上載明「丙○○○願將電話號碼0000000
    、0000000歸還本人」等語，即足以認定被告二人明知前開電話係屬司機
    集資，非屬丙○○○所有，而逕認被告二人主觀上有侵占犯意。況縱認前開協議
    書係出自丙○○○自由意志而為，惟依前開協議書內容，係載明「陳海明因電話
    糾紛，與丙○○○發生誤解：：至此一切誤會化解」等語，據此，既係因產權糾
    紛而產生誤會，自難作為被告二人有侵占犯意之不利認定，其理至明。
  (四)綜上所述，既無證據證明被告等有何不法所有之侵占意圖，要與刑法侵占罪之構
    成要件不合。本院因認本件並無「告訴人所指摘不利被告之事證未經檢察機關詳
    為調查或斟酌，或不起訴處分書所載理由違背經驗法則、論理法則或其他證據法
    則」等得據以交付審判之事由存在。故聲請人等聲請交付審判，為無理由，應予
    駁回。
據上論斷，依刑事訴訟法第二百五十八條之三第二項前段，裁定如主文。
中     華     民     國     九 十 三    年    十 二     月     十       日
                            臺灣臺中地方法院刑事第二庭
                              審判長法  官  蔡  名  曜
                                    法  官  李  添  興
                                    法  官  蔡  美  華
右正本證明與原本無異。
不得抗告。
                                    書記官
中    華    民    國      九十三      年       十二      月     十四    日
